臺灣高等法院臺中分院民事判決
111年度家上字第44號

上  訴  人  賀姿華  
被上訴人    賴清祥  

上列當事人間請求撤銷調解之訴事件，上訴人對於中華民國111
年3月11日臺灣臺中地方法院110年度家訴字第11號第一審判決提
起上訴，本院於111年6月1日言詞辯論終結，判決如下：
    主  文
上訴駁回。
第二審訴訟費用由上訴人負擔。
    事實及理由
一、上訴人主張：
　　兩造雖於民國110年3月15日，在臺灣臺中地方法院（下稱臺
    中地院）家事庭110年度司家調字第305號離婚等事件之調解
    程序中成立調解（下稱系爭調解），然上訴人係在調解委員
    以威脅利誘言語，要求上訴人趕快拿新臺幣（下同）800萬
    元及離婚等語，及被上訴人以上訴人拋棄夫妻剩餘財產分配
    請求權，作為同意離婚之條件等語脅迫下，始同意離婚調解
    ，系爭調解係在上訴人意思不自由下所為決定，且係違反身
    分行為不得附條件之規定及違反善良風俗，具有得撤銷之原
    因。爰依民事訴訟法第416條第2項規定，提起本件訴訟，並
    聲明：系爭調解之調解程序筆錄第一項「聲請人賀姿華與相
    對人賴清祥調解離婚成立，並於110年3月15日婚姻關係消滅
    」應予撤銷。
二、被上訴人則以：
　　調解當日無人脅迫或威脅、利誘上訴人，調解時法官亦一再
    與上訴人確認，經上訴人同意始成立調解，被上訴人已依系
    爭調解內容給付上訴人800萬元，上訴人之請求顯無理由等
    語置辯。
三、原審為上訴人敗訴之判決，上訴人不服，提起上訴，求為命
    ：㈠原判決關於駁回上訴人後開第二項之訴部分廢棄。㈡臺中
    地院系爭調解所成立調解中關於「一、聲請人賀姿華與相對
    人賴清祥調解離婚成立，並於民國110年3月15日婚姻關係消
    滅」應予撤銷。被上訴人則答辯：上訴駁回。
四、不爭執事項及本件爭點（見本院卷第133頁）：
㈠、不爭執事項： 
⒈、兩造於81年11月3日結婚，嗣於110年3月15日下午在臺中地院
    家事庭就離婚、離因損害賠償及夫妻剩餘財產分配請求權成
    立調解。
⒉、系爭調解之調解程序筆錄記載調解成立內容為：「一、聲請
    人賀姿華與相對人賴清祥調解離婚成立，並於110年3月15日
    婚姻關係消滅。二、相對人願於110年4月6日前給付離因損
    害賠償800萬元予聲請人，給付方法：以匯款方式匯入聲請
    人指定之台中雙十路郵局（戶名：○○○、局帳號：0000000-0
    000000號）帳號。三、除前揭協議外，雙方互相拋棄其餘對
    對造之夫妻剩餘財產分配請求權。四、聲請人其餘請求（關
    於109年12月18日起訴狀之聲明⑵）拋棄。五、……」。
㈡、爭執事項：
⒈、上訴人於系爭調解成立調解時，意思表示是否不自由？
⒉、上訴人是否受被上訴人或調解委員之脅迫利誘，始同意離婚
    及拋棄對被上訴人之夫妻剩餘財產分配請求權？
五、本院之判斷：
㈠、按當事人主張有利於己之事實者，就其事實有舉證之責任。
    但法律別有規定，或依其情形顯失公平者，不在此限，民事
    訴訟法第277條定有明文。又調解有無效或得撤銷之原因者
    ，當事人得向原法院提起宣告調解無效或撤銷調解之訴，同
    法第416條第2項亦定有明文。而民法第92條第1項前段規定
    ，因被脅迫而為意思表示者，表意人得撤銷其意思表示。所
    謂因被脅迫而為意思表示，係指因相對人或第三人以不法危
    害之言語或舉動加諸表意人，使其心生恐怖，致為意思表示
    而言。當事人主張其意思表示係因被脅迫而為之者，應就其
    被脅迫之事實，負舉證之責任(最高法院95年度台上字第294
    8號判決意旨參照)。本件上訴人主張系爭調解係受脅迫始成
    立，自應由上訴人就受脅迫之事實負舉證責任。
㈡、經查，系爭調解之調解委員甲○○於原審證稱：「（是否還記
    得調解當下，當時調解內容？）當時被告（指被上訴人，下
    同）提要離婚，被告願意給800萬元現金，還有讓原告（指
    上訴人，下同）住原來住的房子一段時間」、「（是否還記
    得當時兩造調解真意為何？）是兩造自由意思決定，並沒有
    人被脅迫，當時原告還很高興，並且是他們有共識之後，我
    才請書記官過來製作筆錄內容」、「（當時兩造願意調解離
    婚，是調解自由意識之下所作的決定，有無被脅迫或違反意
    願？）沒有，都是兩造的自由意志決定」、「（你最清楚是
    兩造調解離婚，你確認後才離開？）是，兩造同意後，書記
    官進來後，原告還跟我握手謝謝我，然後我就離開」、「（
    原告問：是否調解時被告有說叫我拋棄夫妻剩餘財產，他才
    要離婚？）很模糊，被告的意思應該是800萬元給原告，其
    他沒有」、「（當時調解時兩造有無爭執什麼東西？）好像
    是原告要更多，被告就堅持800萬元……」、「（原告問：是
    否記得當時被告一開始有說不離婚，要我拋棄夫妻剩餘財產
    才離婚？）沒有印象」等語（見原審卷㈠第516-520頁）。徵
    諸證人甲○○與兩造並無恩怨，且系爭調解之調解程序筆錄第
    2項記載之800萬元係被上訴人於調解成立時應給付上訴人之
    離因損害賠償及夫妻剩餘財產分配，與調解委員無涉，亦非
    調解委員所需負之賠償，調解委員自無以此作為利誘上訴人
    成立調解之理，上訴人此部分主張違反經驗法則，自難採信
    。又證人甲○○於原審已具結擔保其證言之真正，亦無甘冒偽
    證罪之風險而偏坦一方之理，所為證言，應屬可信，足認系
    爭調解期間，上訴人並未受被上訴人或調解委員之脅迫利誘
    ，應可認定。上訴人之主張，顯屬無據，自難採認。況參與
    調解之人除兩造及調解委員外，尚有書記官在場，且法院之
    調解場所外，尚有當日其他調解案件之當事人等候，如上訴
    人確受調解委員或被上訴人脅迫利誘，上訴人當可向其他人
    求援，上訴人主張係受脅迫利誘始成立調解，顯違常情甚明
    ，益難採認。
㈢、上訴人另主張被上訴人以須同意拋棄夫妻剩餘財產分配請求
    權始同意離婚云云，惟此為被上訴人所否認，上訴人就此部
    分復未舉證以實其說，復與證人甲○○之證言不符，應認上訴
    人此部分主張，不足採信。況縱被上訴人於調解成立前曾表
    示「須拋棄夫妻剩餘財產分配請求權始同意離婚」等語，惟
    此僅係被上訴人意見之表達，是否接受悉憑上訴人之自由意
    識，且依經驗法則，上開言語尚不足以致對話之相對人因此
    而產生恐怖、畏懼，致意思表示之自由受限制等情，益難認
    上訴人係受被上訴人之脅迫利誘始成立系爭調解，上訴人之
    主張，自屬無據。至系爭調解在上訴人本於自由意識而得自
    決定下所為，其內心之動機、目的如何，均不足使系爭調解
    有得撤銷之原因發生。
㈣、綜上所述，系爭調解既無上訴人所指受調解委員或被上訴人
    脅迫、利誘始成立，而有得撤銷之情形，上訴人主張撤銷系
    爭調解，即屬無據，不應准許。
六、綜上所述，上訴人依民事訴訟法第416條第2項之規定，訴請
    撤銷系爭調解第1項「聲請人賀姿華與相對人賴清祥調解離
    婚成立，並於110年3月15日婚姻關係消滅」部分，自屬無據
    ，應予駁回。從而原審就此部分為上訴人敗訴之判決，並無
    不合。上訴論旨指摘原判決此部分不當，求予廢棄改判，為
    無理由，應駁回上訴。
七、本件事證已臻明確，兩造其餘之攻擊或防禦方法及所用之證
    據，經本院斟酌後，認為均不足以影響本判決之結果，爰不
    逐一論列，附此敘明。
八、據上論結，本件上訴為無理由，判決如主文。　
中　　華　　民　　國　　111 　年　　6 　　月　　22　　日
                  家事法庭  審判長法　官  楊國精
　　　　　　　　　　　      　　　法　官  陳正禧
　　　　　　　　　　　      　　　法　官  李立傑
正本係照原本作成。
如不服本判決，應於收受送達後二十日內向本院提出上訴書狀，
其未表明上訴理由者，應於提出上訴後二十日內向本院補提理由
書狀（均須按他造當事人之人數附繕本）。因疫情而遲誤不變期
間，得向法院聲請回復原狀。
上訴時應提出委任律師或具有律師資格之人之委任狀。委任有律
師資格者，另應附具律師資格證書及釋明委任人與受任人有民事
訴訟法第四百六十六條之一第一項但書或第二項所定關係之釋明
文書影本。如委任律師提起上訴者，應一併繳納上訴裁判費。

                                  書記官  呂安茹
　　　　　　　　　　　　　　　　　　　
中　　華　　民　　國　　111 　年　　6 　　月　　22　　日